最高法院刑事判決　　　　　　九十六年度台上字第三五八七號
上　訴　人　甲○○
　　　　　　乙○○
　　　　　　丙○○
上列上訴人等因違反公職人員選舉罷免法案件，不服台灣高等法
院中華民國九十六年三月十五日第二審判決（九十五年度選上訴
字第九四號，起訴案號：台灣桃園地方法院檢察署九十五年度選
偵字第二二、二五號），提起上訴，本院判決如下：
    主  文
原判決撤銷，發回台灣高等法院。
    理  由
本件原判決認定，上訴人甲○○係桃園縣楊梅鎮仁美里第十七屆
里長，因有意競選連任，為求順利當選，竟與其叔父即上訴人乙
○○及椿腳黃坤成（已判處罪刑確定）、上訴人丙○○共同基於
對於具有候選人資格者行求不正利益而約其放棄競選之犯意聯絡
，推由黃坤成先於民國九十五年四月九日下午六時許，前往亦有
意參與本屆（第十八屆）仁美里里長競選，並具有候選人資格之
黃景棋位在桃園縣楊梅鎮○○街八十七巷五弄六號之住處，行求
以新台幣（下同）一百五十萬元之代價，約定黃景棋放棄競選，
黃景棋未作表示。黃坤成與丙○○又接續於同年月十一日，共同
前往黃景棋之住處，表示只能以一百三十萬元之代價請黃景棋退
出選舉，黃景棋為蒐集甲○○行賄之證據，藉口要求甲○○及其
父鄧錦灶、其叔乙○○親自前來面談。丙○○遂通知乙○○及不
知情之鄧錦灶前來黃景棋住處，在未提及金錢等不正利益之情形
下，由乙○○及鄧錦灶請求黃景棋放棄參選，然黃景棋仍表示須
與甲○○本人當面洽談，乙○○及鄧錦灶遂離去，由甲○○親自
前往黃景棋住處，丙○○及黃坤成當場勸說黃景棋照以前談的價
格答應退選，因勸說無效，黃景棋堅不退選，三人始行離去，黃
景棋仍於同月十三日登記參選仁美里里長。嗣經黃景棋告發，因
而查獲等情。乃撤銷第一審關於上訴人甲○○、乙○○、丙○○
部分之判決，改判仍論處渠等三人共同對於具有候選人資格者，
行求賄賂，而約其放棄競選之罪刑，固非無見。
惟查：(一)原判決依公職人員選舉罷免法第八十九條第四項規定，
將上訴人等用以行求之賄賂一百三十萬元，予以宣告沒收。然據
原判決認定之事實，上訴人等係先以一百五十萬元對價，向黃景
棋行求約其退選未果，嗣因故再改以一百三十萬元向黃景棋行求
約其退選（見原判決第二頁、第三頁，事實欄第一段）等情。上
開認定如若無訛，則原判決就其沒收之金額何以係一百三十萬元
，而非一百五十萬元乙端，於理由內並未說明所憑之依據，洵有
理由欠備之可議。(二)原判決論處上訴人等以對於具有候選人資格
者行求賄賂，而約其放棄競選之罪刑，於事實內固記載黃景棋為
具有桃園縣楊梅鎮美仁里第十八屆里長候選人之資格等情。但理
由內並未說明憑以認定黃景棋於該屆里長選舉，確係「具有候選
人資格」之人，遽依公職人員選舉罷免法第八十九條第一項規定
，論處上訴人等罪刑，洵有理由欠備之違法。(三)九十二年一月十
四日修正通過，同年二月六日公布，同年九月一日施行之刑事訴
訟法第一百五十九條第一項規定：「被告以外之人於審判外之言
詞或書面陳述，除法律有規定者外，不得作為證據」，故以被告
以外之人於審判外之陳述作為證據時，必須符合法律所規定之例
外情形，始具有證據能力。本件原判決引據證人即共同被告黃坤
成於警詢及偵查中之陳述，暨證人黃景棋於偵查中之證詞，資為
論處上訴等犯行之依據（見原判決第五頁第五行至第十五行，理
由欄第一段第(一)點），卻未說明上開證人於審判外之陳述，究竟
如何符合例外規定而得作為證據之理由，遽以其於警詢及偵查中
陳述之傳聞證據，作為論處上訴人等罪刑之基礎，於法併有未合
。(四)原判決事實認定，共同被告黃坤成先於九十五年四月九日，
以一百五十萬元對價向黃景棋行求，約其放棄競選未果。於同年
「四月十一日」由丙○○與黃坤成再以一百三十萬元對價向黃景
棋行求，並應黃景棋要求，通知乙○○、不知情之鄧錦灶，及上
訴人甲○○，於同日至黃景棋住處商談等情。然於理由則引述證
人黃景棋之證詞，謂乙○○、不知情之鄧錦灶，及上訴人甲○○
係於同年「四月十二日」，至其住處商請其退選事宜（見原判決
第五頁第二十一行至第二十六行），其事實與理由就商談日期之
認定，互不一致，已有未合。再原判決事實認定上訴人乙○○係
先自動央丙○○，再由丙○○請黃坤成向黃景棋行求賄賂，約其
退選，嗣於行求過程中，方將實情告知甲○○（見原判決事實欄
第一段）等語。而於理由卻載稱：乙○○與甲○○若非事前商議
妥當，鄧錦聖應無庸事事向甲○○回報等詞（見原判決第十一頁
第二十九行至第三十行），似又認定乙○○與甲○○就本件犯行
，業於事前商議妥當。此部分事實之認定與理由之記載互為齟齬
，亦有理由矛盾之可議。以上或為上訴意旨所指摘，或為本院得
依職權調查之事項，應認原判決有撤銷發回更審之原因。
據上論結，應依刑事訴訟法第三百九十七條、第四百零一條，判
決如主文。
中　　華　　民　　國　九十六　年　　七　　月　　五　　日
                      最高法院刑事第十二庭
                          審判長法官  池　啟　明
                                法官  王　居　財
                                法官  郭　毓　洲
                                法官  韓　金　秀
                                法官  黃　梅　月
      本件正本證明與原本無異
                                      書  記  官
中　　華　　民　　國　九十六　年　　七　　月　　六　　日
                                                z
